【裁判字號】    97,訴,1125
【裁判日期】    970826
【裁判案由】    偽造有價證券
【裁判全文】
臺灣高雄地方法院刑事判決              97年度訴字第1125號
公  訴  人  臺灣高雄地方法院檢察署檢察官
被      告  丙○○
指定辯護人  本院公設辯護人丁○○
上列被告因偽造有價證券等案件，經檢察官提起公訴（97年度偵
字第7867號），本院判決如下：
    主  文
丙○○連續犯行使偽造私文書罪，累犯，處有期徒刑伍月，如易
科罰金，以銀元佰元即新臺幣玖佰元折算壹日，減為有期徒刑
貳月又拾伍日，如易科罰金，以銀元佰元即新臺幣玖佰元折算
壹日。偽造之附表所示編號一至三本票上「甲○○」之署押、附
表編號四至六本票上所示「乙○○」之署押各壹枚，均沒收。
    事  實
一、丙○○曾因詐欺罪，經臺灣臺中地方法院以88年度易字第10
    73號判處有期徒刑6 月，嗣經上訴高等法院臺中分院後駁回
    確定，於民國90年8 月30日易科罰金執行完畢。詎其猶不知
    悔改，復基於偽造行使私文書之概括犯意，於94年間之不詳
    時間，在不詳地點，未經其子甲○○、乙○○之授權，連續
    分別在附表所示之本票發票人處偽簽甲○○或乙○○之署押
    ，簽發其與甲○○或乙○○為共同發票人後（未簽立發票日
    期），交付予不知情之劉晏甄作為借款擔保使之用而行使之
    。嗣於96年5 月7 日，劉晏甄向法院聲請如附表所示之本票
    之支付命令後，甲○○、乙○○均提出異議，始悉上情。
二、案經本院告發臺灣高雄地方法院檢察署檢察官偵查起訴。
        理  由
甲、證據能力部分
一、被告以外之人於審判外之陳述，雖不符前4 條之規定，而經
    當事人於審判程序同意作為證據，法院審酌該言詞陳述或書
    面陳述作成時之情況，認為適當者，亦得為證據。當事人、
    代理人或辯護人於法院調查證據時，知有第159 條第1 項不
    得為證據之情形，而未於言詞辯論終結前聲明異議，視為有
    前項之同意刑事訴訟法第159 條之5 定有明文。
二、本件被告犯罪事實之證據方法，均詳如起訴書所引之證據：
    (一)被告丙○○於偵查中之自白；(二)證人乙○○於偵查中之具
    結證述；(三)證人甲○○於本院96年度鳳簡字第1156號清償票
    款事件（下稱本院民事案件）審理中之陳述；(四)被告冒用甲○○、乙○○之名義所簽發之本票影本6 張等，被告及辯護
    人均同意列入證據方法（見本院訴字卷【下稱本院卷】第14
    頁），是本院審酌該言詞陳述或書面陳述作成時之情況，且
    作成之形式均無瑕疵，復與待證事實具有關聯性等情況，均
    認為適當，自得採為證據。
乙、實體部分
一、上揭起訴所載時、地行使及偽造文書之犯行，業經被告坦承
    不諱，核與證人乙○○於偵查中之證述、證人甲○○於本院
    民事案件中之陳述相符（見偵卷第10頁至第11頁、本院民事
    案件卷第34頁），此外，復有被告冒用甲○○、乙○○之名
    義所簽發之本票影本6 張附卷可稽（見本院民事案件卷第24
    頁、第41頁），堪認其為真實，足認被告之自白與事實相符
    ，是其罪證明確，所為本件行使及偽造私文書之犯行堪以認
    定，自應依法論科。
二、辯護人雖以：被告偽造有價證券之行為因欠缺票據形式而未
    遂，且該罪並無未遂罪之處罰，其行為至多成立偽造署押等
    語為被告辯護。惟按本票之發票年、月、日係屬本票應記載
    之事項之一，又欠缺票據法所規定票據上應記載事項之一者
    ，其票據無效，此觀票據法第120 條第1 項第6 款、第11條
    第1 項規定自明。又偽造有價證券罪並不處罰未遂，是冒用
    他人名義簽發本票，苟未記載發票年、月、日，因仍不具備
    有效票據之外觀，其偽造票據之行為未全部完成，尚不能責
    令擔負偽造有價證券罪責，此有最高法院92年臺上字第2942
    號判決可參；又刑法第210 條之偽造文書罪，係以無製作權
    之人冒用他人名義製作該文書，且該文書對於他人或公眾有
    致生損害之虞為其構成要件。而有價證券，原係一種文書，
    用以證明財產上權利義務，立法者鑑於有價證券在市場上之
    流通性極高，有其特別需要保護之公共信用及交易秩序，而
    就此種文書加以特別規定，因而有價證券之本質即屬偽造文
    書之一種。是行為人主觀上對於偽造有價證券之偽造及行使
    之故意，必然包含偽造文書在內。從而，若所偽造之有價證
    券，因欠缺法定要件成為無效票據時，其作為文書之性質並
    不因而消失，是被告之偽造行為縱然不能成立偽造有價證券
    罪，仍無解其偽造文書之罪責，附此敘明。
三、被告行為後，刑法及刑法施行法業於95年7 月1 日修正施行
    ，參酌最高法院95年5 月23日刑事庭第8 次會議決議、95年
    11月7 日95年度第21次刑事庭會議決議意旨，應適用新刑法
    第2 條第1 項之規定，為「從舊從輕」之比較。另於比較時
    應就罪刑有關之共犯、未遂犯、想像競合犯、牽連犯、連續
    犯、結合犯，以及累犯加重、自首減輕暨其他法定加減原因
    （如身分加減）與加減比例等一切情形，本於統一性及整體
    性原則，綜其全部罪刑之結果而為比較；又如新舊法處罰之
    輕重相同、法理或審酌標準見解之明文化、純文字之修正等
    ，即無比較適用之問題，非此條所指之法律有變更，即無本
    條之適用，應依一般法律適用原則，適用裁判時法；又如逕
    行適用行為時法，因結果並無不同，對判決不生影響，上訴
    審毋庸撤銷改判。是本院審酌：
  (一)法定貨幣單位部分：被告行為後，刑法施行法增訂第1 條之
    1 ，其立法目的，在於考量新修正之刑法施行後，不再適用
    「現行法規所定貨幣單位折算新臺幣條例」，為使罰金數額
    趨於一致，避免衍生新舊法比較適用問題，以緩和實務適用
    法律之衝擊，於不變動罰金數額之前提下，所為之規定。是
    以上開規定具有準據法之性質，不論行為人之行為係在刑法
    修正施行前或施行後，關於罰金之貨幣單位，一律為新臺幣
    。
  (二)易科罰金部分：被告行為後，罰金罰鍰提高標準條例第2 條
    業已刪除，而刑法第41條第1 項前段關於易科罰金之折算標
    準已由舊法之銀元100 元、200 元、300 元修正為新臺幣1,
    000 元、2,000 元、3,000 元，因屬科刑規範事項之變更，
    其折算標準為裁判時所應諭知，自有就新舊法規定比較之必
    要，經比較新舊法結果，以被告行為時之舊法較為有利於被
    告。
  (三)連續犯部分：被告行為後，刑法第56條連續犯之規定，業已
    修正公布刪除，此刪除雖非犯罪構成要件之變更，但行為人
    之數行為，如符合舊法連續犯之規定論以一罪，並得加重其
    刑至1/2 者，於新法刪除連續犯規定後，行為人之數行為則
    應論以數罪併合處罰之，是顯已影響行為人刑罰之法律效果
    ，自屬法律有變更，依新法第2 條第1 項規定，比較新、舊
    法結果，以舊法較為有利。
  (四)累犯部分：刑法第47條原規定：「受有期徒刑之執行完畢，
    或受無期徒刑或有期徒刑一部之執行而赦免後，5 年以內再
    犯有期徒刑以上之罪者，為累犯，加重本刑至2 分之1 」，
    修正為「受徒刑之執行完畢，或一部之執行而赦免後，5 年
    以內故意再犯有期徒刑以上之罪者，為累犯，加重本刑至2
    分之一。第98條第2 項關於因強制工作而免其刑之執行者，
    於受強制工作處分之執行完畢或一部之執行而免除後，5 年
    以內故意再犯有期徒刑以上之罪者，以累犯論」。比較修正
    前、後該條之規定，可知修正前有關累犯之成立，不以再犯
    之罪係故意犯罪為限，現行規定則以再犯故意犯為成立累犯
    之要件，新舊法就此範圍既有變動，應有新舊法比較。然本
    件被告再犯者係故意犯罪，依修正前、後之規定均成立累犯
    ，是以經比較新、舊法之結果，現行刑法第47條第1 項之規
    定並未較有利於被告，仍應適用修正前之刑法第47條規定為
    累犯之論處。
  (五)綜合上述修正前、後之比較結果，應適用較有利之被告行為
    時之法律，即修正前刑法之相關規定，予以論處。
四、被告未經證人乙○○、證人甲○○之授權，多次冒用該2人
    名義，在附表所示本票上發票人處偽造署押，雖因欠缺發票
    日期不備票據之形式，尚不構成偽造有價證券罪責，仍另構
    成偽造文書罪責。是核其所為，係犯刑法第216 條、第210
    條之行使偽造私文書罪、第217 條第1 項之偽造署押罪，公
    訴人認係犯刑法第201 條第1 項第2 項之偽造有價證券罪，
    尚有未合，起訴法條應予變更。被告偽造署押之行為，為偽
    造私文書之階段行為；其偽造後復持以行使，偽造私文書之
    低度行為，為行使之高度行為所吸收，均不另論罪。又被告
    多次行使偽造私文書之犯行，業據被告自承：係分成很多次
    簽，時間忘記了，本票上沒有寫時間等語（見本院卷第15頁
    ），復觀之附表所示6 張本票影本，其票號均未連號，顯非
    係在同一時、地所簽發，堪認被告所述為真；其先後6 次犯
    行，時間緊接，犯罪構成要件相同，顯均係基於概括之犯意
    反覆為之，應依連續犯之規定論以一罪並加重其刑。又被告
    曾有事實欄所載之前科並已執行完畢，其於5 年之內故意再
    犯
    本件有期徒刑以上之罪，為累犯，應依法加重其刑。爰審酌
    被告為求得借貸機會，竟未經本人同意，偽造證人乙○○、
    甲○○名義為共同發票人之本票，使證人乙○○、甲○○因
    而承擔不實之債務責任，造成票據之公共信用等金融交易秩
    序之風險，嗣後縱然因所偽造之票據無效，而僅構成一般偽
    造私文書，惟此係偶然之結果，其行為仍有可議，本應從重
    量刑；惟念被告犯後坦承犯行，態度尚稱良好，頗有悔意，
    且其自94年間陸續借款後，均陸續繳納利息及償還部分本金
    ，業經被告供承在卷，亦有證人甲○○之陳述可參，及被害
    人劉晏甄95年1 月27日簽立之收據在卷足憑（見本院民事案
    件卷第34頁、第38頁），並綜合考量被告經濟狀況非佳，行
    為手段尚屬平和，且相關票據所偽造之署押均係自己兒子之
    名義，並皆以自己為共同發票人，及均交付予同一人，及其
    上開犯罪情節等相關情狀，量處如主文所示之刑，及諭知易
    科罰金之折算標準，以資儆懲。又辯護人雖請求為被告緩刑
    之諭知，惟被告前犯詐欺經臺灣高等法院臺中分院判處有期
    徒刑6 月並易科罰金執行完畢，業如前述，是本件被告並無
    適用緩刑之餘地，附此敘明。
六、再按「中華民國96年罪犯減刑條例」業經總統於96年7 月4
    日公布，同年7 月16日施行，本件被告犯罪時間係在96年4
    月24日以前，且其所犯罪名與宣告刑，經核符該條例第2條
    第3 款規定，並無第3 條所列不予減刑之情形，本件即應依
    同條例第7 條規定，減輕其刑，並於判決主文同時諭知其宣
    告刑及減得之刑，併諭知如主文所示易科罰金折算之標準。
七、沒收部分：按偽造之署押，不問屬於犯人與否，沒收之，刑
    法第219 條定有明文，此規定係屬刑法第38條之特別規定，
    且係強制規定；又被告因行使偽造私文書，其偽造他人之署
    押，係屬偽造私文書行為之一部，不另構成偽造署押罪，該
    偽造之私文書，雖經交付他人所有，而其中所偽造之署押，
    依刑法第219 條之規定，仍應予以沒收，亦有最高法院25年
    上第6620號、51年臺上第1134號、48年臺上第1137號、44
    年臺上第864 號判例意旨可參。是本件被告在附表所示之本
    票上偽造之共同發票人「甲○○」、「乙○○」之署押各3
    枚，依刑法第219 條之規定暨前開判例意旨，應予以宣告沒
    收；至被告偽造之附表所示本票係屬無效票據，已如前述，
    雖係犯本件偽造私文書所得、行使偽造私文書所用之物，惟
    業經持向證人劉晏甄作為借款之擔保，系爭文書已屬證人劉
    晏甄所有，爰不予宣告沒收，附此敘明。
據上論斷，應依刑事訴訟法第299 條第1 項前段、第300 條，刑
法第2 條第1 項前段、第216 條、第210 條、第219 條，修正前
刑法第47條、第56條、第41條第1 項前段，廢止前罰金罰鍰提高
標準條例第2 條，中華民國九十六年罪犯減刑條例第2 條第1 項
第3 款、第7 條，判決如主文。
本案經檢察官程明慧到庭執行職務。
中    華    民    國    97    年    8     月    26    日
              刑事第二庭  審判長法  官  簡志瑩
                                法  官  錢衍蓁
                                法  官  呂明燕
以上正本證明與原本無異。
如不服本判決應於收受本判決後10日內向本院提出上訴書狀，並
應敘述具體理由，如未敘述上訴理由者，應於上訴期間屆滿後20
日內補提理由書狀於本院（均須按他造當事人之人數附繕本）「
切勿逕送上級法院」。
中    華    民    國    97    年    8     月    27    日
                                書記官  陳瓊芳
附錄本案論罪科刑法條全文
中華民國刑法第210條
偽造、變造私文書，足以生損害於公眾或他人者，處 5 年以下有
期徒刑。
中華民國刑法第216條
行使第 210 條至第 215 條之文書者，依偽造、變造文書或登載
不實事項或使登載不實事項之規定處斷。
附表：
 ┌──┬─────┬─────────┬──────┐
 │編號│ 票面金額 │  發  票  人      │票據號碼    │
 │    │（新臺幣）│                  │            │
 ├──┼─────┼─────────┼──────┤
 │ 1  │10萬元    │丙○○、甲○○    │CH258415    │
 ├──┼─────┼─────────┼──────┤
 │ 2  │同上      │同上              │TH0000000   │
 ├──┼─────┼─────────┼──────┤
 │ 3  │同上      │同上              │CH766233    │
 ├──┼─────┼─────────┼──────┤
 │ 4  │同上      │丙○○、乙○○    │CH286265    │
 ├──┼─────┼─────────┼──────┤
 │ 5  │同上      │同上              │CH258419    │
 ├──┼─────┼─────────┼──────┤
 │ 6  │同上      │同上              │CH259649    │
 └──┴─────┴─────────┴──────┘


司法院資訊處製作；財團法人民間司法改革基金會備份。
